台灣高等法院民事判決　九十年度上易字第四四五號
　　　上　訴　人　己○○
　　　訴訟代理人　蔡展羽
　　　　　　　　　曾綾仙
　　　被　上訴人　乙○○
　　　　　　　　　丙○○
　　　　　　　　　丁○○
　　　　　　　　　戊○○
　　　　　　　　　甲○○
右當事人間第三人異議之訴事件，上訴人對於台灣基隆地方法院中華民國九十年度訴
字第一０九號第一審判決，提起上訴，本院判決如左：
    主    文
上訴駁回。
第二審訴訟費用由上訴人負擔。
    事    實
甲、上訴人方面：
一、聲明：
  (一)原判決廢棄。
　(二)被上訴人在台灣基隆地方法院九十年度執字第三一六號拆屋還地強制執行事件，
　　就上訴人所有之建物即門牌號碼台北縣瑞芳鎮○○路一五二號二樓，所為之強制
　　執行程序予以撤銷。
  (三)第一、二審訴訟費用由被上訴人負擔。
二、陳述：除與原判決記載相同者，茲引用之外，補稱略以：
  (一)系爭房屋於重測前，並無無權占有情事，重測後竟發生無權占有，其原因確實不
    可歸責於上訴人。
  (二)被上訴人聲請強制執行之建物係座落於同段三五一地號土地上，上訴人就該建物
    確實為所有權人。八十九年瑞簡字第四三號判決，顯然有違背法令。上訴人已聲
    請地政事務所更正，將係爭房屋之座落基地，登記為包含被上訴人所有之三五一
    地號土地。
  (三)王焜耀於民國二十五年，經地主同意該土地上興建房屋，其後所依據辦理登記者
    乃係三十七年台灣省政府所訂頒「各縣市辦理土地登記有關建築改良物補充要點
    」。其於四十三年死亡，其妻王寶貴於五十六年於台北縣瑞芳鎮辦理遺產稅申報
    及房屋繼承登記，房屋稅單亦變動為其名下，五十七年，其將房屋出賣於上訴人
    ，並經鎮公所監證、且依法核課契稅，並完稅。
  (四)系爭房屋有辦理保存登記，僅係地政事務所漏登門牌號碼，使所有權人仍係王焜
    耀所有，王寶貴為王焜耀之繼承人。
  (五)原審判決並未適用土地登記規則第八十九條之規定，故有違背法令之嫌。
  (六)原審就係爭建物謄本上之內容登載並不瞭解，而將確有辦理保存登記之附屬面積
    誤為沒有辦理保存登記，因此所為之判決自有違誤。
  (七)依現行土地法第一０二條所示，租用基地建築房屋，應由出租人與承租人於契約
    成立後二個月內，聲請該管縣市地政機關辦理地上權登記。因當時王焜耀係依據
    當時法令與蘇桂德會同至台北縣瑞芳鎮地政事務所辦理其登記。
  (八)本件關於拆屋還地、時效取得之法律關係，原審所審酌之證據確實有誤，即法院
    於地政事務所為更正前，仍引用錯誤之證據，致其所認定之事實有誤。
  (九)無論如何，依照租賃關收取租金，並逐年調整。由此可知，並非如被上訴人所言
    「蘇桂德並不同意王焜耀在其土地上興建房屋並辦理保存登記」。
  (十)被上訴人辯稱上訴人所言「瑞芳鎮○○段三五一地號土地為蘇桂德所有，於八十
    二年十一月八日出賣給蘇益輝．．．」等語乙節，並不實在。
  １上訴人於五十五年間向王寶貴購買該建物時，曾向蘇桂德告知是否願意優先承買
    ，然蘇桂德放棄，向上訴人之子蔡俊夫收取地租。
  ２三十八年間，該三五一地號土地即為共有關係，又未辦理分割，八十二年、八十
    六年蘇益輝與蘇昇明及蘇桂德間之共有土地買賣移轉之情事，皆未通知上訴人。
  ３系爭土地建物越界建築面積共達二十一平方公尺，並非如被上訴人所言，此因於
    八十九瑞簡第四三號事件審理中，系爭建物基地坐落因瑞芳地政事務所漏列三五
    一地號，又電子式謄本漏載系爭建物之附屬面積十六點四九平方公尺，致法官認
    定事實錯誤。
  ４重測前、後之面積有所不符，實不可歸責於上訴人，當地政機關實施重測時或土
    地所有權人申請複丈時，只要相鄰之土地所有權人合意界址所在，上訴人實無能
    力異議。
三、證據：除援用原審所提證據外，補提：土地登記規則第八十九條、各縣市辦理土
    地登記有關建築改良物補充要點、辦理繼承、買賣、更正之案件登記相關資料、
    保存登記申請書、調處記錄等影本為證。並聲請訊問證人蘇桂德、蘇昇明。
乙、被上訴人方面：
一、聲明：
  (一)上訴駁回。
  (二)上訴費用由上訴人負擔。
二、陳述：除與原判決記載相同者，茲引用之外，補稱略以：
  (一)本件執行名義所命王俊哲等七人要拆除之建物，是座落瑞芳鎮○○段三五一地號
    土地上，如附圖斜線部分面積二０點九七平方公尺，將該被佔之三五一地號土地
    返還給被上訴人等五人。依此項執行名義所載之土地為三五一地號土地，是被上
    訴人五人共有，應拆除之建物為該地號上之建物二０點九七平方公尺而已，並不
    及於其餘無關之土地及建物。
  (二)縱然於訴訟中，三五一地號辦理保存登記，但並未經原地主蘇桂德之同意，亦未
    經後地主即被上訴人之同意而建築，仍屬無權佔有。
  (三)本件系爭之地上建物，越界建築面積共達廿一平方公尺，如建築之初，有同意越
    界，應廿一平方公尺全部同意才對，不會只同意二平方公尺而己，應得兩家地主
    即蘇家及廖家之同意才對。廖家不可能同意別人越界建築。
  (四)己○○自始無權占有系爭土地，訴訟確定後，准其於被上訴人土地上辦理保存登
    記，並無任何權源。
  (五)本件上訴人片面申請在被上訴人之土地上越界應拆除之建物，補辦保存登記，並
    未徵得被上訴人之同意，與土地登記規則第七三條規定未合，上訴人業經於九十
    一年三月十八日，向該管機關提出訴願在案，正訴請塗銷中。
三、證據：除援用原審所提證據外，補提：民事判決、土地謄本、土地謄本、土地登
    記規則等影本為證。並請求本院通知證人蘇益輝到場，
丙、本院依職權函調台灣基隆地方法院九十年執字第三一六號乙○○等人與王英哲等
    人拆屋還地執行案卷、九十年訴字五五號民事卷。暨向台北縣瑞芳鎮地政事務所
    函查並請回復關於瑞芳鎮○○段一三四建號建物基地座落更正增加三五一地號之
    原因及證明文件。
    理    由
一、本件上訴人主張：其就被上訴人聲請拆屋還地執行之房屋具有所有權，但該執行
    名義之判決係對王俊哲、王明哲、王敏哲、王麗珠；王麗玉、王麗雲等七人所作
    之判決，並提出建物所有權狀影本為據，因此，提起本件第三人異議之訴，求為
    將被上訴人在原法院所為九十年度執字第三一六號拆屋還地強制執行，就上訴人
    所有之建物即門牌號碼台北縣瑞芳鎮○○路一五二號二樓，所為之強制執行程序
    予以撤銷等語。
二、被上訴人則以：上訴人提出之建物所有權狀記載，其所擁有之建物係坐落在台北
    縣瑞芳鎮○○段三四八之三、三四九之三地號土地上之建物，而被上訴人聲請強
    制執行之建物係坐落於同段三五一地號土地上，上訴人就該建物並無所有權，因
    此，上訴人提起第三人異議之訴，顯無理由等語，資為抗辯。
三、上訴人主張之事實，固據提出建物所有權狀為證，並經本院函請台北縣瑞芳地政
    事務所檢送系爭建物增加基地建號三五一地號案件登記相關資料，惟查上訴人主
    張為其所有之系爭房屋，原係訴外人王焜耀所有，上訴人己○○雖於民國五十五
    年間，已就系爭房屋與王焜耀之妻王寶貴訂立買賣契約，並將系爭房屋交付與上
    訴人己○○使用，惟迄未辦理所有權移轉登記。系爭房屋於原法院八十九年度瑞
    簡字第四三號判決（下稱確定判決）時，仍登記為王焜耀所有，王焜耀於四十三
    年死亡，其妻王寶貴亦已過世，其等之繼承人為被上訴人王俊哲、王明哲、王敏
    哲、王麗珠、王麗玉、王麗雲及王英哲，因此，該原法院確定判決認定系爭房屋
    應為王焜耀、王寶貴之繼承人即被上訴人王俊哲、王明哲、王敏哲、王麗珠、王
    麗玉、王麗雲、王英哲所公同共有，上訴人己○○縱然得基於買賣契約，對王俊
    哲等人請求辦理系爭房屋所有權移轉登記，然依民法第七百五十八條規定，不動
　　產物權，依法律行為而取得、設定、喪失及變更者，非經登記，不生效力。是於
　　系爭房屋所有權移轉登記完竣前，上訴人僅係取得請求王俊哲等人移轉系爭房屋
　　所有權之債權，而尚未取得系爭房屋之所有權。又本件執行拆除之部分，為系爭
　　房屋越界之二樓部分，係起初連同系爭建物一、二樓房屋主體興建時一併興建，
　　並非嗣後由上訴人己○○擴建，且越界之二樓部分與系爭房屋一、二樓房屋係結
　　合為一體，其間並無任何磚牆阻隔，僅係以木板隔間，仍須利用系爭房屋之門戶
　　進出，無獨立之進出通路，在使用上與經濟上均無獨立性，而為系爭房屋之一部
　　即附屬物，依上開說明，應認系爭房屋所有權人即為該越界之二樓部分之所有權
　　人。從而，於原法院八十九年度瑞簡字第四三號確定判決時，上訴人對於越界部
    分建築因非處於所有權人之地位，無事實上之處分權，即無拆除系爭房屋之權能
    ，因此，該原法院確定判決即駁回被上訴人請求上訴人己○○拆屋還地之訴。有
    原法院八十九年度瑞簡字第四三號確定判決可稽（見本院卷第一四七二至一四九
    頁）。
四、原法院八十九年十一月三十日八十九年度瑞簡字第四三號判決後，訴外人王俊哲
　　等提起上訴（原法院九十年度簡上字第一七號），於訴訟繫屬中，九十年四月三
　　日就系爭房屋先由訴外人王明哲等七人完成繼承登記後，再辦理所有權移轉登記
　　予上訴人己○○，並於九十年四月三日發給建物所有權狀（見原審卷第七頁），
　　依民事訴訟法第二百五十四條第一項規定，其所有權移轉登記，對本件訴訟無影
　　響，依同法第四百零一條第一項規定，上訴人己○○仍為八十九年度瑞簡字第四
　　三號確定判決既判力所及。換言之，系爭房屋之一部分占用被上訴人所有之系爭
　　土地之上，訴外人王俊哲等七人且於被上訴人起訴時為系爭房屋之所有權人，基
　　於當事人恆定原則，縱系爭房屋於第二審程序中已移轉所有權登記予己○○所有
　　，惟依前開說明，被上訴人仍得持該判決對上訴人聲請執行，該判決仍有拘束上
　　訴人之效力。
五、上訴人雖已聲請地政事務所更正系爭房屋之坐落基地登記，包含被上訴人所有之
    三五一地號土地，但查，被上訴人已訴請原法院民事執行處依法拆除該部分建物
    執行中，縱然獲得更正登記，僅係確認上訴人所有系爭建物，確是越界建築被上
    訴人之土地，此部分越界建物，並不因此變更其無權占用被上訴人土地為有權占
    有，則被上訴人仍得對其強制執行。且經本院訊問證人蘇桂德稱：「三五一地號
    不是我所有，我的土地是三四八、三四九地號，繼承而來的，我的部分是三分之
    二，蘇昇明部分是三分之一。是我母親同意王焜耀在我土地上蓋房子，當時我還
    小，他後來有付租金給我們。現在土地仍出租於王焜耀，以前房子好像王焜耀有
    去辦理登記。己○○的先生有告訴我（知道房子賣給己○○？），叫我不要買此
    房子，讓他來買，我有同意，我叫他要付租金，但到現在仍沒付租金。」，又（
    當時知道蓋房子時，有超過他人之土地？）一樓沒超過，二樓與三五一地號的房
    子使用同一牆壁，三五一地號是廖家的地。」，「不知道廖家是否有同意二樓部
    分的樑延伸到隔壁的牆壁。」，「我沒同意越界三五一地號。」。證人蘇益輝證
    稱：「（房子有無登記你的名字？）都是我父親處理，我不清楚，無其他話要說
    。」（見本院卷(二)第二一至二五頁），因此，上訴人所有系爭建物雖更正登記坐
    落土地增加三五一地號，並未舉證證明其有正當之使用權源，亦無排除強制執行
    之權利，其提起本訴，請求撤銷本件強制執行，即非有據。
六、綜上所述，上訴人主張，為不足採，被上訴人抗辯，尚屬可信。從而，上訴人主
    張本於所有權之法律關係，請求將被上訴人在原法院所為九十年度執字第三一六
    號拆屋還地強制執行，就上訴人所有之建物即門牌號碼台北縣瑞芳鎮○○路一五
    二號二樓，所為之強制執行程序予以撤銷，為無理由，不應准許。
    原審為上訴人敗訴之判決，並無不合。上訴意旨指摘原判決不當，求予廢棄改判
    ，為無理由，應予駁回。
七、本件事證已臻明確，兩造其餘攻擊、防禦方法及所舉證據，經審酌於判決結果不
    生影響，不再一一論述，併予敘明。
據上論結，本件上訴為無理由，依民事訴訟法第四百四十九條第一項、第七十八條，
判決如主文。
中　　　華　　　民　　　國　　九十一　　年　　　四　　　月　　　九　　　日
　　　　　　　　　　　　　　　　民事第十一庭
　　　　　　　　　　　　　　　　　　審判長法　官　吳　景　源
　　　　　　　　　　　　　　　　　　　　　法　官　滕  允  潔
　　　　　　　　　　　　　　　　　　　　　法　官　連　正　義
右正本係照原本作成。
不得上訴。
中　　　華　　　民　　　國　　九十一　　年　　　四　　　月　　　十一　　日
　　　　　　　　　　　　　　　　　　　　　書記官　張　永　中
